【裁判字號】    94,交上更(一),5
【裁判日期】    950509
【裁判案由】    過失致死
【裁判全文】
臺灣高等法院交通法庭判決        94年度交上更(一)字第5號
上  訴  人
即  被  告  甲○○
選任辯護人  金輔政律師
上列上訴人即被告因業務過失致死案件，不服臺灣桃園地方法院
89年度交訴字第39號，中華民國90年11月1 日第一審判決（起訴
案號：臺灣桃園地方法院檢察署89年度偵字第2719號），提起上
訴，經判決後，由最高法院第一次發回更審，本院判決如下：
    主  文
原判決關於甲○○部分撤銷。
甲○○從事業務之人，因業務上之過失致人於死，累犯，處有期
徒刑柒月。
    事  實
一、甲○○前因走私案件，於民國（下同）八十四年六月二十九
    日經本院判處有期徒刑八月，嗣經最高法院於同年九月二十
    日判決上訴駁回確定，於八十五年九月九日縮短刑期執行完
    畢出監。
二、甲○○係大成通運有限公司之聯結車司機，為從事駕駛業務
    之人，於八十八年七月（原審判決書記載為九月）九日下午
    ，駕駛車牌號碼ＫＧ－一一八號曳引車聯結拖車（車身號碼
    ＳＥ─九九號），沿桃園縣中壢市○○路由北往南方向行駛
    ，於同日十四時二十分至三十分許（起訴書記載為同日十四
    時四十三分二十六秒至二十八秒間），行經桃園縣中壢市○
    ○路○段二五八號、二六０號、二六二號、二六四號（原審
    判決書僅記載二五八號、二六０號）聯邦商業銀行內壢分行
    （起訴書記載為二六四號）前，原應注意超車應保持適當之
    間隔，以避免發生碰撞之危險，而依當時天候晴、日間自然
    光、路面乾燥、道路無障礙物、視距良好，並無不能注意之
    情形，見丁○○（原名謝美枝）騎乘車牌號碼ＳＫＫ－八一
    七號機車後搭載楊智巽（起訴書記載為楊知巽），正停於上
    址聯邦商業銀行內壢分行前慢車道啟動電門準備起步之際，
    甲○○竟疏未保持適當間隔，貿然前行超越丁○○之機車；
    而丁○○由路旁起駛，亦疏未讓行進中車輛先行，致甲○○
    所駕駛曳引車頭之右後輪擋泥蓋觸擊丁○○所騎乘機車後貨
    架，致機車失控往前撞擊丙○○（原名劉良華）所有在同路
    段二六四號前跨越路面白實線邊線與慢車道停放之車牌號碼
    Ｔ二－七五０九號自用小客車之車後保險桿，始倒地停止。
    丁○○因而受有左肘、左上臂、右下腿及左膝挫傷等傷害，
    楊智巽則因而胸、腹部鈍挫傷，經送醫後不治死亡。甲○○
    於肇事後，撥打電話報警，並留在現場，於據報前來處理之
    桃園縣政府警察局中壢分局內壢派出所警員乙○○發覺其犯
    罪前，坦承肇事並接受裁判。
二、案經甲○○自首、被害人楊智巽之母丁○○提出告訴暨臺灣
    桃園地方法院檢察署檢察官相驗後自動檢舉偵查起訴。
    理  由
甲、程序部分：告訴人丁○○於警詢時及偵查中之證言，雖屬刑
    事訴訟法第一百五十九條第一項之傳聞證據，被告甲○○及
    選任辯護人未於言詞辯論終結前聲明異議，依同法第一百五
    十九條之五第二項之規定，視為同意得作為證據。本院審酌
    該言詞陳述作成時之情況，認為適當，依同條第一項規定，
    均得為證據。
乙、實體部分：
一、經查：
（一）上訴人即被告甲○○有上揭行車超車未保持適當間隔之情
      事，迭據告訴人丁○○於警詢時及偵查中分別指訴：「當
      時我在聯邦商業銀行（內壢分行）辦事情後，我正欲離去
      ，我便將我停放在聯邦商業銀行前的輕機車ＳＫＫ－八一
      七號倒退到路上（中華路），車頭向中壢方向，我和我兒
      子楊智巽坐好後，正欲加速離去時，一部聯結車ＫＧ－一
      一八號甲○○駕駛，由我後方急速駛過，我所騎之輕機車
      ，有被擦撞，便向前衝撞停於路旁Ｔ二－七五０九號丙○
      ○所停放之自小客後保險桿，我車向左側倒。坐於後座的
      兒子楊智巽，不知何故就被該拖車向前拖行數公尺，我爬
      起向前去追，並大叫停車，該聯結車才煞車停住，我去救
      我兒子楊智巽，他正卡在聯結車板架右後輪下，我將他拉
      出，並趕緊攔車送醫」（相驗卷第六頁及背面）、「八十
      八年七月九日下午二點二十分左右，我在火車站前聯邦商
      業銀行，剛好辦好事情，我出來就牽好車子，要往中壢方
      向，尚未走，已發動引擎，然後聯結車就往我們後面撞上
      來，我們就倒下了，我受傷，直喊救命，而司機仍一直往
      前行駛，我兒子的肚子卡在後輪」（相驗卷第十五頁背面
      ）綦詳，核與被告甲○○於警詢時及偵查中所供承：「當
      時我駕駛聯結車行經車禍地點，我見丁○○所駕ＳＫＫ－
      八一七號機車還停於路邊尚未起步，我便很自然的向前直
      行，不料突然騎樓民眾喊叫並揮手，我遂緊急煞車，下車
      察看，見丁○○所駕輕機車已撞擊停於外車道內的自小客
      車Ｔ二－七五０九號的後保險桿，而該輕機車所搭載之小
      男生楊智巽，已摔落至我車板架右後車輪前」（相驗卷第
      四頁背面）、「我經過聯邦商業銀行時，當時是走慢車道
      ，我看到的是丁○○的摩托車停在路邊，坐在機車上，尚
      未動，我就開過去，後來看到有人一直向我揮手，我停下
      車，才知道小孩躺在我車子板架前方的輪子前面」（相驗
      卷第十六頁）等語相符。此外，並有道路交通事故調查報
      告表一份、現場照片六幀、桃園縣中壢市調解委員會調解
      書一份、聯結車、機車、自用小客車之相片等在卷，可資
      佐證。而告訴人丁○○因本件車禍，受有左肘、左上臂、
      右下腿及左膝挫擦傷等傷害，有臺灣省立桃園醫院診斷證
      明書一份附卷可稽；另楊智巽則因而胸、腹部鈍挫傷，送
      醫不治死亡，亦經檢察官督同法醫師相驗屬實，製有勘驗
      筆錄、相驗屍體證明書、驗斷書在卷足憑。上訴人即被告
      甲○○於本院審理時，亦坦認有超車未保持適當間隔之疏
      失。
（二）依卷附道路交通事故調查報告表（相驗卷第八頁）之記載
      ，拖車之車頭部分右側距外側慢車道邊緣為二公尺、車頭
      之左側距分向安全島為二．一公尺、車身後方距右側慢車
      道邊線為二．０八公尺、車身左後方距離分向安全島為二
      ．四五公尺，可認半拖車之大部分車身均位於外側慢車道
      上。再由拖車右後方五．四公尺之煞車痕位於慢車道中間
      以觀，應堪認定被告原行駛於外側慢車道上，行經肇事地
      點時，因見前方有自小客車違規停車，且已佔用被告所行
      駛之車道，被告遂於接近前，將車頭向左橫移，而於車禍
      發生後經人揮手煞停，致車身橫跨右側慢車道與內側快車
      道之分隔線。再依卷附由聯邦商業銀行監視器所拍攝之照
      片（相驗卷第七九頁至第八二頁）所攝，丁○○於八十八
      年七月九日十四時四十二分十八秒前，已將機車停放於聯
      邦商業銀行內壢分行前，並將車頭朝向銀行，其於十四時
      四十二分五十九秒離去時，機車之左方尚停放一輛白色自
      小客車，另依車禍當時之現場照片所攝及道路交通事故調
      查報告所示，丙○○之小客車違規停放之地點係在同路段
      二六六號前，並已佔據外側慢車道一．三三公尺，小客車
      右方尚有藍色之休旅車停放，車頭朝向道路，丁○○以倒
      退方式將機車退回路肩，礙於往中壢市○○○○○路肩及
      慢車道上分別有違規之汽車停放，且後面尚搭載死者楊智
      巽，已不利於自休旅車及丙○○駕駛自小客車之中間路肩
      細縫而行，僅得超越小客車左方行駛，機車與曳引車應同
      行駛於外側慢車道上。
（三）另依現場及車損照片（相驗卷第五一頁、第四二頁、原審
      卷第一一八頁至第一二一頁）所攝，曳引車右後輪擋泥蓋
      斷裂脫落，並為機車車身所壓住。機車前置物籃凹陷、前
      擋風板破裂，應係倒地撞擊小客車所致，至於機車後貨架
      彎折，應係遭曳引車右後輪擋泥蓋所撞擊。足堪認被告甲
      ○○駕駛聯結車通過肇事地點時，自左側超越剛自路旁起
      動之機車，曳引車右後輪擋泥蓋觸及機車後貨架，致機車
      失控往前撞及路旁停放之小客車。丁○○駕駛機車由路旁
      起駛，未讓行進中車輛先行，為肇事主因；被告駕駛聯結
      車超越前方機車，未保持適當間隔，為肇事次因。臺灣省
      桃園縣區車輛行車事故鑑定委員會鑑定意見、臺灣省車輛
      行車事故覆議委員會覆議意見及國立交通大學鑑定結果，
      均同此認定，亦有臺灣省桃園縣區車輛行車事故鑑定委員
      會鑑定意見書、臺灣省車輛行車事故覆議委員會函及國立
      交通大學九十五年二月八日交大管運字第０九五００００
      四八五號函所檢附之行車事故鑑定意見書在卷可參。
（四）至於證人高鼎為雖於原審調查時證稱於車禍發生之際，其
      面對桃園方向，目睹丁○○之機車騎過來，後有被告甲○
      ○之聯結車正在超機車，聯結車有按喇叭，其轉頭往中壢
      方向看，霎那間，車禍即發生，機車撞及丙○○之小客車
      ，機車向左傾倒，機車碰撞到聯結車云云（原審八十九年
      七月十九日訊問筆錄第二頁），惟與被告甲○○及丁○○
      所稱機車係停在路邊不符，倘丁○○機車已騎出未受外力
      撞擊，當時其牽出機車時，距離丙○○之路邊停車僅約三
      至五公尺，不可能猶起步直接碰撞。又依道路交通事故調
      查報告表所載，現場遺有曳引車之煞車痕在外側車道內，
      顯見丁○○之機車受曳引車撞及，先倒地再碰撞丙○○之
      小客車。而丁○○之機車之所以先倒地，應係先受碰撞之
      故。再依卷附丙○○之車損照片（相驗卷第五一頁背面編
      號十四）所攝，丙○○自用小客車被碰撞之位置係在車後
      保險桿中間下方，顯見丁○○之機車係先倒地再碰撞丙○
      ○之小客車，始產生僅撞到丙○○小客車後保險桿下方，
      而未碰撞丙○○小客車後保險桿上方之位置。若如證人高
      鼎為所言，丁○○騎機車先撞及丙○○之小客車，則小客
      車之擦撞痕跡應不只在後保險桿下方，後保險桿上方，亦
      應有擦撞痕跡。證人高鼎為上開所證係丁○○之機車行駛
      中撞及小客車，機車向左傾倒，再碰撞被告甲○○之聯結
      車云云，顯與事實不符，難予採憑。
（五）被告甲○○於肇事後，撥打電話報警，並留在現場等候，
      於據報前來處理之警員發覺其犯罪前，主動向桃園縣警察
      局中壢分局內壢派出所警員乙○○自首並接受裁判一情，
      業據證人即據報趕赴處理之警員乙○○於原審調查時到庭
      結證無訛（原審八十九年七月十九日訊問筆錄第六頁），
      應符合自首之條件。
二、按汽車駕駛人超車時，應保持適當之間隔，道路交通安全規
    則第一百零一條第五項定有明文。被告甲○○駕駛車輛自應
    遵守上述道路交通安全規則，又依卷附道路交通事故調查報
    告表之記載，當時天候晴、日間自然光、路面乾燥、道路無
    障礙物、視距良好，並無不能注意之情形，被告甲○○竟疏
    未注意於超車時保持適當間隔，致肇本件車禍，自有過失甚
    明。被告甲○○之過失，與告訴人丁○○所受傷害及被害人
    楊智巽之死亡結果間，復具有相當因果關係。本件事證明確
    ，被告甲○○之犯行，洵堪認定。
三、被告甲○○為大成通運有限公司之聯結車司機，為從事駕駛
    業務之人，因業務上之過失致人死、傷，核其所為，係犯刑
    法第二百七十六條第二項之業務過失致死罪及同法第二百八
    十四條第二項前段之業務過失傷害罪（公訴人未援引刑法第
    二百八十四條第二項前段之業務過失傷害罪名，起訴書亦未
    載明丁○○受傷之事實，然查丁○○於八十八年七月二十七
    日提出之告訴狀，已就被告甲○○所涉業務過失傷害罪嫌提
    出告訴，被告甲○○所涉業務過失傷害罪嫌，雖未經公訴人
    提起公訴，但與公訴人起訴被告甲○○所涉業務過失致死罪
    間，有想像競合犯之裁判上一罪關係，亦為起訴效力所及）
    。被告甲○○以一過失行為觸犯前開二項罪名，為想像競合
    犯，依刑法第五十五條規定，應從一重之業務過失致死罪處
    斷。被告甲○○前因走私案件，經法院判處有期徒刑八月確
    定，於八十五年九月九日縮短刑期執行完畢出監之事實，有
    本院被告前案紀錄表附卷可稽，其於受有期徒刑之執行完畢
    後，五年以內再犯有期徒刑以上之本罪，為累犯，應依刑法
    第四十七條之規定，加重其刑。被告甲○○於肇事後，撥打
    電話報警，並留在現場，於據報前來處理之警員發覺其犯罪
    前，主動向桃園縣政府警察局中壢分局內壢派出所警員乙○
    ○自首並接受裁判，應依刑法第六十二條前段規定，減輕其
    刑，並先加後減。
四、原審對被告予以論罪、科刑，固非無見；惟查：（一）原判
    決事實欄誤載本件車禍之時間為「八十八年九月九日」；（
    二）被告一行為觸犯業務過失傷害罪及業務過失致死罪二項
    罪名，為想像競合犯，原判決論斷欄未記載刑法第二百八十
    四條第二項前段；（三）被告有自首減輕及累犯加重二事由
    ，原判決未敘明應先加後減，均有未合。被告提起上訴雖未
    指摘及此，僅認原判決之量刑過重，然原判決既有如上之可
    議，即屬無可維持，應由本院將原判決關於被告甲○○部分
    予以撤銷改判。爰審酌被告之品行、智識程度、過失之程度
    、所生損害及犯罪後之態度等一切情狀，量處如主文第二項
    所示之刑。
據上論斷，應依刑事訴訟法第三百六十九條第一項前段、第三百
六十四條、第二百九十九條第一項前段，刑法第二百七十六條第
二項、第二百八十四條第二項前段、第五十五條、第四十七條、
第六十二條前段，罰金罰鍰提高標準條例第一條前段，判決如主
文。
本案經檢察官鍾鳳玲到庭執行職務。
中    華    民    國    95    年    5     月    9     日
                  交通法庭審判長法  官  吳昭瑩
                                法  官  王梅英
                                法  官  王麗莉
以上正本證明與原本無異。
如不服本判決，應於收受送達後十日內向本院提出上訴書狀，其
未敘述上訴之理由者並得於提起上訴後十日內向本院補提理由書
（均須按他造當事人之人數附繕本）。
                                書記官  洪秋帆
中    華    民    國    95    年    5     月    11    日
附錄：本案論罪科刑法條全文
刑法第二百七十六條
因過失致人於死者，處二年以下有期徒刑、拘役或二千元以下罰
金。
從事業務之人，因業務上之過失犯前項之罪者，處五年以下有期
徒刑或拘役，得併科三千元以下罰金。
刑法第二百八十四條
因過失傷害人者，處六月以下有期徒刑、拘役或五百元以下罰金
。致重傷者，處一年以下有期徒刑、拘役或五百元下罰金。
從事業務之人，因業務之過失傷害人者，處一年以下有期徒刑、
拘役或一千元以下罰金。致重傷者，處三年以下有期徒刑、拘役
或二千元以下罰金。


司法院資訊處製作；財團法人民間司法改革基金會備份。
